臺北高等行政法院裁定　　　　　　　　　　　　　　　九十年度訴字第三八二○號
　　原　　　告　南山人壽保險股份有限公司
　　代　表　人　甲○○總經理.
　　訴訟代理人　陳明暉律師
　　複 代 理人　丁○○律師
　　被　　　告　中央健康保險局
　　代　表　人　張鴻仁總經理.
　　訴訟代理人　丙○○
　　　　　　　　戊　○
　　　　　　　　乙○○
右當事人間因全民健康保險事件，原告不服行政院衛生署中華民國九十年三月七日衛
署訴字第○九○○○一三六五八號訴願決定，提起行政訴訟，本院裁定如左：
　　主  文
原告之訴駁回。
訴訟費用由原告負擔。
    理  由
一、本件緣起被告所屬台北分局於民國八十七年進行投保金額查核作業時，發現原告
    所屬被保險人，平均投保金額僅新台幣（下同）二二、二八二元，較同行業之平
    均值低逾八千元，經多次輔導催辦，仍未覈實補辦。該分局乃配合被告比對財稅
    資料逕調作業，於八十八年八月二十六月以健保北字第八八○三三九○三號函，
    依原告申報之薪資所得及全民健康保險法第二十二條規定，自八十八年七月一日
    起逕行調整其所屬被保險人健保投保金額。原告於八十八年九月十日函被告所屬
    台北分局說明已依業務人員承攬合約精神及業務人員收入不穩定之特性，自行研
    擬健保投保金額之定義及標準，被告除就保險公司與業務代表間是否屬僱傭關係
    乙節，函報原訴願決定機關轉請行政院勞工委員會解釋外，乃於八十八年十一月
    十五日函復原告，告知在該會未函釋回覆前，其既將業務代表以第一類被保險人
    （受雇者）身分參加全民健保，彼等投保金額自應依有關投保金額相關規定辦理
    。嗣被告依行政院勞工委員會八十八年十一月二十四日台八十八勞資二字第○○
    四九四三五號函釋，認定業務代表與原告為僱傭關係，並依全民健康保險法第二
    十二條、第二十四條規定，及原告申報其所屬員工之八十六年個人綜合所得稅薪
    資所得資料，依法逕行調整原告所屬被保險人健保投保金額，並溯自八十七年三
    月一日起生效。另被告所屬台北分局自八十八年八月至八十九年二月期間，均已
    逐月開計保險費繳款單寄交原告，核定原告應繳納八十八年七月至八十九年二月
    份各月份保險費並通知原告，惟迄至八十九年四月十四日止，原告僅按其自行調
    整之數額繳納，其餘仍未十足繳納，該分局乃於八十九年五月二十九日以健保北
    承一字第八九○一一五○七號函，通知於文到翌日起十五日內速予繳清八十八年
    七月至八十九年二月短繳之保險費差額一一二、五五八、八九三元。原告不服，
    向全民健康保險爭議審議委員會申請審議，經審定認原核定追繳八十八年七月至
    九月份之保險費差額四四、四九○、一六九元部分申請審議不受理，其餘申請審
    議駁回，原告仍未甘服，提起訴願，遭決定駁回，遂向本院提起行政訴訟。
二、原告起訴意旨略以：原告與業務人員間之關係非屬僱傭，原訴願決定機關等不得
    以「保險業務員管理規則」之條文規定推定原告與業務人員間之法律關係，業務
    代表承攬原告之保險業務工作，基本上可區分為「保險招攬服務」及「保險契約
    有關之服務」兩部分，登錄於原告公司之業務人員，其特性為「獨立的承攬人」
    。業務人員之所得會因其招攬保單之業績而變動，並非固定所得者，被告所欲原
    告補繳者，既係八十八年七月至九月之保費，縱認有補繳之必要，亦應引用業務
    人員八十七年承攬報酬之所得作為變動認定之依據，方屬適法。被告所發系爭八
    十九年五月二十九日健保北承一字第八九０一一五０七號函催促原告繳納八十八
    年七月起尚欠繳之差額保險費函文暨所附繳款單，對原告為催繳保險費之處分，
    有具體之金額，並告知不履行之效果，顯非未直接發生法律效果之觀念通知，自
    屬行政處分無疑，被告辯稱原處分僅為觀念通知，顯非可採。另原處分追繳金額
    與被告所稱之單月「原處分」金額，兩者相去甚遠，何能謂本件原處分與單月之
    繳款單為相同？縱被告復辯稱本件繳款單為單月繳款單金額扣除原告已繳之金額
    所得之差額，亦足明本件原處分所依據之事實與所謂各單月繳款單寄發時所依據
    之事實已有不同，所發之繳款單金額復有重大差異，實難認兩者為相同，而謂後
    者僅為觀念通知。為此起訴請求訴願決定、原審議決定及原處分均撤銷云云。
三、按提起行政撤銷訴訟，以有行政機關違法之行政處分存在為前提，所謂行政處分
    ，乃中央或地方機關就公法上具體事件所為之決定或其他公權力措施而對外直接
    發生法律效果之單方行政行為，此觀行政訴訟法第四條第一項、訴願法第三條第
    一項規定甚明。至若行政機關所為單純之事實之敘述或理由之說明，既不因該項
    敘述或說明而生法律效果，自非行政處分，人民對之即不得提起行政訴訟，行政
    法院復著有四十四年判字第十八號判例可資參照。
四、經查，原告所不服之上開被告八十九年五月二十九日所發健保北承一字第八九０
    一一五０七號函，其內容略以：「主旨：有關貴公司應繳納之保險費乙案，經查
    貴公司八十八年七月迄今尚欠繳差額保險費新台幣一億一二五五萬八八九三元，
    隨文檢附保險費繳款單乙紙（如附件），請於文到十五日內繳納。如未於限期內
    繳納，本分局將依全民健康保險法第三十條規定移送法院強制執行。說明：一、
    復貴公司八十九年三月三十一日（八九）南壽人字第一七七號致本分局經理函。
    二、經查貴公司與所屬業務人員間之僱傭關係暨投保金額內涵認定疑義乙案，前
    經本局報請本保險主管機關行政院衛生署釋示，並經本局認定，貴公司與業務代
    表（人員）為僱傭關係，其投保金額應依投保金額相關規定辦理，並於八十八年
    十一月十五日以健保承字第八八０三九四六一號函覆，本分局復於八十九年一月
    二十一日以健保北承二字第八八九００六八五號函詳加說明在案，爰貴公司應依
    照本分局核定之保險費，儘速照額繳納。」核其內容係就原告尚未繳納之全民健
    康保險費繳款單之催繳通知。再查被告上開函文所附繳款單係催繳原告尚欠之八
    十八年七月至八十九年二月之健保費，該數額係依被告先前已寄達原告之八十八
    年七月至八十九年二月各月繳款單計算，因原告並未按被告各單月所核科之繳款
    單金額十足繳納健保費，僅按其自行調整之金額部分繳納，因此原告尚欠八十八
    年七至八十九年二月短繳之差額一億一千二百五十五萬八千八百九十三元。由於
    原告遲未繳足保險費，被告於八十九年五月二十九日以健保北承一字第八九０一
    一五０七號函催促原告尚欠繳差額保險費。是以八十九年五月二十九日函所附繳
    款單所示金額為單月繳款處分所示金額扣除原告已繳交之金額（含沖抵補助九二
    一震災保險費0000000元）所得之差額，該繳款單僅係通知原告儘速繳納
    健保費，該金額縱與八十八年七月至八十九年二月各月繳款單之金額不同，但係
    因原告對被告先前各單月核科繳款單之行政處分並未全部遵繳，其部分繳納結果
    存有差額，致該差額與八十八年七月至八十九年二月繳款單之金額不同，惟並未
    變更八十八年七月至八十九年二月各單月所核科之繳款單金額，亦即不因該項通
    知而生法律效果，該催繳欠繳差額之函文應非屬行政處分而為催繳之觀念通知。
    另該函文中有關理由之說明，僅為先前處分意旨之重申，並非另為實體審查，亦
    非對原告發生新的法律效果，揆諸首揭規定及判例意旨，非行政處分，自不得對
    之提起行政爭訟。訴願決定逕為實體上之審酌，其理由雖有不同，結果並無二致
    ，仍應予以維持。從而原告起訴為不備合法要件，應予駁回。本件訴訟既不合法
    ，兩造其他實體理由之爭點，核屬原告就被告八十八年八月二十六日逕為調整健
    保費之處分是否有理所為之爭議，自非本件得予審究，併此敘明。
五、據上論結，本件原告之訴為不合法，爰依行政訴訟法第一百零七條第一項第十款
    後段、第一百零四條、民事訴訟法第九十五條、第七十八條，裁定如主文。
中　　華　　民　　國　　　九十一　　年　　　四　　　　月　　　三十　　　日
                      臺 北 高 等 行 政 法 院   第 四 庭
                                         審 判 長 法  官　姜素娥
                                                  法  官　林文舟
                                                  法  官　陳國成
右為正本係照原本作成。
如不服本裁定，應於送達後十日內向本院提出抗告狀（須按他造人數附繕本）。
中　　華　　民　　國　　　九十一　　年　　　五　　　　月　　　二　　　　日
          　　　　　　　　　　　　　　    　      書記官  王英傑
